【裁判字號】    91,簡上,15
【裁判日期】    920723
【裁判案由】    返還價金
【裁判全文】
臺灣臺東地方法院民事判決  九十一年度簡上字第一五號
    上  訴  人  甲○○
    訴訟代理人  張政衡律師
    被  上訴人  戊○○即丁○.
                乙○○即丁○.
                            住.
                丙○○即丁○.
                            住.
                己○○即丁○.
                            住.
    共      同
    訴訟代理人  李泰宏律師
右當事人間請求返還價金事件，上訴人對於中華民國九十一年二月六日本院臺簡易庭
九十年東簡字第一八三號第一審判決提起上訴，本院判決如左：
    主  文
上訴駁回。
第二審訴訟費用由上訴人負擔。
    事實及理由
壹、程序方面：本件被上訴人王添平於民國九十一年九月二十九日死亡，而戊○○、
    乙○○、林美玲、己○○為其繼承人，有卷附戶籍謄本可證，是其繼承人戊○○
    、乙○○、林美玲、己○○聲明承受訴訟，核無不合，應予准許。
貳、被上訴人起訴主張：伊於八十四年九月十六日向上訴人買受坐落台東縣鹿野鄉○
    ○段二六之一地號、同鄉○○段二○五之二地號土地（下稱系爭土地）之使用權
    ，價金為新台幣（下同）一百三十萬元，兩造並訂有讓渡契約書，被上訴人於訂
    約時給付上訴人十萬元，八十四年十二月十四日再給付上訴人三萬八千四百元，
    八十五年六月三十日又交付上訴人二十萬元，是被上訴人共交付上訴人價金三十
    三萬八千四百元，另被上訴人簽發以鹿野地區農會為付款人、發票日八十六年三
    月三十一日、票號ＦＡ0000000號、票面金額一百一十二萬元之支票乙紙
    （下稱系爭支票）予上訴人，以支付價金，然由於上開土地遭訴外人庚○○占用
    ，以致上訴人未能點交予被上訴人，被上訴人屢次催告上訴人給付均無結果。又
    本件兩造前開土地讓渡契約，前經鈞院以八十六年度東簡字第三二四號、八十七
    年度簡上字第十五號判決認為契約因買賣標的給付不能而無效並經確定在案，故
    被上訴人並無給付價金之義務，為此依民法不當得利之規定，請求上訴人返還已
    付價金及系爭支票，若鈞院認兩造間之系爭土地讓渡契約有效，則因被上訴人已
    於催告未果後解除契約，依民法第二百五十九條之規定，被上訴人亦得請求上訴
    人返還已付價金及系爭支票等語，並聲明：上訴駁回。
參、上訴人則以：上訴人曾出賣坐落台東縣鹿野鄉○○段六六七地號土地予被上訴人
    ，約定價金為三百六十萬元，被上訴人僅付三百三十萬元，詐騙上訴人三十萬元
    ，另系爭支票，係被上訴人買受系爭土地後，兩造合意將系爭買賣之法律關係變
    更為被上訴人向上訴人借貸之法律關係所簽發，又上訴人於買賣契約訂定後，即
    將系爭土地交付予被上訴人，被上訴人即僱用訴外人庚○○在土地上設置砂石場
    ，開採砂石，後因鄰近居民強力反對，被上訴人意以系爭土地遭庚○○占用，上
    訴人未依約點交為由，企圖毀約，況系爭土地縱未點交予被上訴人，被上訴人亦
    可使用，至於前開鈞院八十六年度東簡字第三二四號及八十七年度簡上字第一五
    號民事判所以判決上訴人敗訴確定，實因上訴人不諳訴訟程序，未能有效主張有
    利之證據所致等語，資為抗辯，並聲明：（一）原判決廢棄，（二）被上訴人在
    第一審之訴駁回。
肆、法院之判斷：
一、被上訴人主張其於八十四年九月十六日向上訴人買受系爭土地使用權，約定價金
    一百三十萬元，兩造並訂有讓渡契約書，被上訴人於訂約時給付上訴人十萬元，
    八十四年十二月十四日、八十五年六月三十日又分別給付上訴人三萬八千四百元
    、二十萬元，合計共給付上訴人價金三十三萬八千四百元，另交付上訴人系爭支
    票一紙之事實，為上訴人所不爭執，並有讓渡契約書、支票收據影本各一件為證
    ，堪信為真實。
二、按除表現主文之訴訟標的外，法院於判決理由中就訴訟標的以外之主要爭點，本
    於當事人辯論之結果已為判斷時，除顯然違背法令或當事人已提出新訴訟資料，
    足以推翻原判斷之情形外，於同一當事人就該重要爭點所提起之訴訟中，法院及
    當事人就該已經法院判斷之重要爭點法律關係，皆不得為任何相反之判斷或主張
    ，始符民事訴訟法上之誠信原則（最高法院八十八年台上字第五五七號判決參照
    ）。本件被上訴人主張兩造前開土地權利之契約關係，前經本院以八十六年度東
    簡字第三二四號、八十七年度簡上字第十五號判認系爭契約因標的給付不能而無
    效並經確定在案之事實，業據其提出本院八十六年度東簡字第三二四號、八十七
    年度簡上字第十五號民事判決影本各一份為證。經查，上訴人曾向本院以八十六
    年度東簡字第三二四號對被上訴人提起請求給付系爭支票票款之訴，經本院臺東
    簡易庭以八十六年度東簡字第三二四號判決兩造所訂系爭土地讓渡契約為以不能
    之給付為契約標的而無效，駁回上訴人之訴，嗣上訴人不服提起上訴，經本院民
    事庭以八十七年度簡上字第一五號判決以同一理由駁回上訴人之上訴，上訴人再
    提起第三審上訴，仍經最高法院以八十九年度台簡上字第五一號裁定駁回其上訴
    而告確定之事實，業經本院依職權調閱前開各卷宗查核屬實。而細繹前開各判決
    之內容，兩造對於系爭土地讓渡契約是否以不能之給付為標的之重要爭點，業已
    充分舉證及辯論，而上開各判決理由認定上訴人對系爭臺東縣鹿野鄉○○段二六
    之一地號土地並無任何使用及承租之權利，其以此無權占有之事實作為買賣契約
    之標的，在客觀上顯係以不能之給付為標的，至系爭臺東縣鹿野鄉○○段二○五
    之二地號土地，上訴人雖有租賃權，惟該筆土地為國有耕地，不得轉租，否則租
    約無效，而租賃權之轉讓更甚於轉租，依舉輕明重之法理，亦應認其以租賃權讓
    與之方式達成脫法之目的，系爭土地讓渡契約無效。因此，上訴人既為前開確定
    判決之當事人，揆諸前述說明，本院及上訴人對上開確定判決就兩造間之土地讓
    渡契約應屬無效所作之判斷，自不得為相反之判斷及主張，是上訴人仍主張系爭
    契約有效云云，尚不足採。
三、次按無法律上之原因而受利益，致他人受損害者，應返還其利益，雖有法律上之
    原因，而其後已不存在者，亦同，民法第一百七十九條定有明文。經查兩造所訂
    之系爭土地讓渡契約，應屬無效，已如前述，則依上開規定，被上訴人主張上訴
    人基於無效之契約向其所收取之價金三十三萬八千四百元及系爭支票屬無法律上
    之原因而受利益，並致被上訴人受有損害之主張，尚屬有據。
四、再按當事人主張有利於己之事實者，就其事實有舉證之責任，民事訴訟法第二百
    七十七條前段定有明文。上訴人雖辯稱：被上訴人於買受系爭土地後，兩造合意
    將系爭買賣之法律關係更為被上訴人向上訴人借款之法律關係，被上訴人並簽發
    系爭支票予上訴人，系爭支票實為被上訴人向上訴人借款所簽發云云，為被上訴
    人所否認，並辯稱：伊簽發系爭支票係作為支付系爭契約價金之一部分等語，上
    訴人對此有利於己之事實，自應負舉證責任。查本院前開八十七年度簡上字第一
    五號民事判決，已就被上訴人支付價金之經過詳予認定，亦即被上訴人係先給付
    現金十萬元，再簽發面額一百二十萬元之支票予上訴人作為支付土地讓渡契約之
    價金餘款，嗣支票到期經兩造同意，由被上訴人再付其中二十萬元而就餘欠一百
    萬元延期至八十六年三月三十一日，並補貼其間十六個月之利息十二萬元予上訴
    人，因而簽發系爭支票予上訴人，並換回先前簽發之一百二十萬元支票，系爭支
    票乃屬買賣價金之一部。參酌上訴人亦自承無法舉證證明兩造有將系爭買賣之法
    律關係變更為借貸之法律關係之合意等情（見本院九十二年七月九日言詞辯論筆
    錄），足見上訴人前揭抗辯，尚無足採。
五、上訴人再辯稱：其曾出賣坐落台東縣鹿野鄉○○段第六六七地號土地予被上訴人
    ，約定價金三百六十萬元，而被上訴人僅付三百三十萬元，詐騙上訴人三十萬元
    云云，為被上訴人所否認，並辯稱：其三百三十萬元之價金均已付清，並未詐騙
    上訴人等語。查上訴人自承無法舉證證明其遭被上訴人詐騙三十萬元之事實（見
    同上筆錄），是上訴人此部分之抗辯，亦難採信。
六、綜上所述，被上訴人依不當得利之法律關係，訴請上訴人給付三十三萬八千四百
    元及自起訴狀繕本送達翌日即九十年九月三十日起至清償日止，按年息百分之五
    計算之利息，並返還系爭支票，為有理由，應予准許，原審為上訴人敗訴之判決
    ，並無不合，上訴意旨指摘原判決不當，求予廢棄改判，為無理由，應予駁回。
七、因本件事證已臻明確，兩造其餘攻擊、防禦方法經審酌後，核與判決結果無影響
    ，爰不逐一論列，併予敘明。
八、據上論結，本件上訴為無理由，依民事訴訟法第四百三十六條之一第三項、第四
    百四十九條第一項、第七十八條，判決如主文。
中      華      民      國    九十二    年      七      月    二十三    日
                            臺灣臺東地方法院民事庭
~B審判長法官  李昆曄
~B法      官  林永村
~B法      官  徐文瑞
右為正本係照原本作成。
本件不得上訴。
中      華      民      國    九十二    年      八      月      十五    日
~B法院書記官  陳敏捷


司法院資訊處製作；財團法人民間司法改革基金會備份。
